【裁判字號】    90,重上,54
【裁判日期】    900524
【裁判案由】    給付工程款
【裁判全文】
臺灣高等法院花蓮分院民事判決  九十年度重上字第五四號
    上  訴  人  瑞慶興業有限公司
    法定代理人  乙○○
    被  上訴人  國立臺東師範學院
    法定代理人  甲○○
    訴訟代理人  邱聰安律師
右當事人間請求給付工程款事件，上訴人對於臺灣臺東地方法院中華民國八十九年十
月十一日（八十六年度重訴字第二七號）第一審判決，提起上訴，本院判決如左：
      主  文
上訴駁回。
第二審訴訟費用由上訴人負擔。
      事  實
甲、上訴人方面：
  一聲明：
    (一)原判決廢棄。
    (二)被上訴人應給付上訴人新台幣（下同）六百二十七萬四千四百七十元及自起訴
      狀繕本送達翌日起至清償日止，按年息百分之五計算之利息。
    (三)願供擔保請准宣告假執行。
  二陳述：除與原判決記載相同者予以引用外，補稱：
    (一)本件工程係以總價計算，並非實做實算。
    (二)被上訴人擅自減價，不合誠信原則。
    (三)被上訴人於八十六年五月廿六日始開立結算驗收證明書，上訴人才得行使價金
      請求權，也才知道被上訴人擅自減少總價金。
  三證據：援用原審提出之證據資料，補提出被上訴人核付六次估驗款函影本，涂明
    祥建築師證明文件影本，被上訴人委任設計契約書，聯德公司結算計算資料函，
    被上訴人八十六年九月九日支付尾款支票影本，原審法院執行命令影本等件為證
    。
乙、被上訴人方面：
  一聲明：如主文所示。
  二陳述：除與原判決記載相同者，予以引用外，補稱：
    (一)上訴人起訴狀請求金額包括追加四十九萬五千三百零二元云云，實際上工程結
      算證明書依實做數量結算三千九百五十四萬九千九百零一元，即已計算包括在
      內，此點亦為上訴人所不爭執，故上訴人另行請求追加四十九萬五千三百零二
      元，顯有違誤。本件按實做數量計價之金額應為三千九百五十四萬九千九百零
      一元，依合約應保留百分之一之保固金三十九萬五千四百九十九元，又上訴人
      領取六次估驗款三千六百七十二萬二千三百一十八元，加上被上訴人學校依法
      院命令給付上訴人債權人假扣押之金額為二百四十三萬二千零八十四元，故上
      訴人已無餘款可資領取，茲上訴人依合約設計數量再請求六百二十七萬四千四
      百七十元，並無理由。
    (二)依據上訴人起訴狀之請求，原合約總價為四千四百九十八萬五千元，追減五萬
      一千四百三十元，故合約總價改為四千四百九十三萬三千五百七十元，嗣又追
      加工程金額四十九萬五千三百零二元，上訴人實領三千九百一十五萬四千四百
      零二元，訴請被上訴人應給付六百二十七萬四千四百七十萬元，上開請求金額
      包括保固金三十九萬五千四百九十九元在內，然保固金三十九萬五千四百九十
      九元，為保固工程之用，上訴人一併請求給付，有違約定。
    (三)本件工程合約第三條約定之合約總價，惟此僅表示契約總價之最高額度，依合
      約第十五條第(三)項約定：「驗收結算：工程結算總價按總工程結算驗收證明書
      計算之。」第十二條約定：「甲方（即被上訴人）對工程有隨時變更計劃及增
      減工程數量之權，乙方（即上訴人）不得異議，對於增減數量，雙方參照本合
      約所訂單價計算增減之。」本件工程於第二次八十四年十月廿四日變更設計及
      第三次八十五年十一月十八日變更設計特別註記：「上列單價業經雙方同意議
      定，作為原契約之補充單價，詳細單價分析表附後，竣工時，按照實做數量結
      算。」，準此本件工程應依實做數量結算總價，要無疑義。茲將合約預算數量
      、金額與實做結算數量金額列表比較，依據該表比較結果：
      本件由上訴人法定代理人乙○○兼設計人監造之聯德顧問公司實際負責人，
        故工程預算編列浮濫。
      池體由校外移至校內且變小，然聯德顧問公司卻虛應故事只行形式上之增減
        ，致第一次變更設計，只差新台幣伍萬元左右，導致監察院八十四年度劾字
        第二十五號提出彈劾在案（彈劾書第三點），其結果實做數量與設計數量相
        去甚遠，甚至相差數倍之多，茲以經監察院調查意見書所列前六次估驗而言
        （其他不算在內），如附表：
      Ａ溢水溝溝蓋：設計數量為二八四公尺，但實做數量為一一０公尺，相差一七
        四公尺，多出一．七四倍（將近二倍），多領十八萬七千九百元。
      Ｂ挖方及棄方：設計二一八四平方公尺，實做祗有五九九平方公尺，相差一五
        八五平方公尺，多出二．六五倍，即多領一十四萬二千六百五十元。
      Ｃ池畔走道人工草皮：設計數量一七三０平方公尺，實做祗有五０七平方公尺
        ，相差一二四０平方公尺，多出二．四四倍，多領六十六萬零四百二十元。
      Ｄ彩色玻璃纖維：設計數量二八０五平方公尺，實做一三０五平方公尺，相差
        一五００平方公尺，多出一倍，多領八十七萬九千九百五十元。
      Ｅ盥洗更衣工程：設計數量五二二坪，實做一０三坪，相差四一九坪，多出四
        倍多，多領三百七十七萬一千元。
      Ｆ以上共計相差五百九十萬三千八百四十七元，業已在第一次至第六次由聯德
        顧問公司驗收估驗款中計付給上訴人。
      至於第六次估驗後，被上訴人迭次要求聯德顧問公司按實做數量辦理變更設
        計，然聯德顧問或仍依合約數量計算，或置之不理，蓋變更設計結果，祗能
        依實做數量計價對上訴人不利。
        上開前六次估驗，上訴人比設計數量少做之數量及金額，其金額相差五百九
        十萬三千八百四十七元，上訴人仍要求被上訴人按合約總價即設計數量及金
        額付款，顯然有違誠信及公平達理之原則。
    (四)對於上開前六次估驗少做多領部分，上訴人並不爭執，為免囑託建築師公會鑑
      定之麻煩，被上訴人願退讓，姑以此為準，作為實做數量認定之標準。
  三證據：援用原審提出之證據資料。
        理  由
一、本件上訴人於原審起訴主張，上訴人於八十一年間以四千四百九十八萬五千元承
    攬被上訴人之系爭工程，兩造並於八十一年七月一日簽訂工程合約，依合約規定
    系爭工程應於二百四十日曆天內完工。詎簽約後，因被上訴人原規劃工地無法准
    建，遂另呈報教育部易地興建，依原合約第十二條予以工程變更，由被上訴人主
    動委託設計師辦理變更設計圖，其增減數量及工程項目經由被上訴人重新核定後
    ，復於八十二年五月二十六日通知上訴人辦理變更工程議價，經雙方同意議定以
    總價金四千四百九十三萬三千五百七十元決標，完工時以議定合約總價結算。被
    上訴人並於八十二年六月一日以八二院總字第一二三○函報教育部，原函尚檢附
    有變更設計後平面圖、合約及新增單價議定書，其新增單價議定書亦載明，按照
    「合約總價結算」。嗣經教育部於八十二年七月九日以台（八二）○三七九六一
    號函核准，完成系爭工程變更設計應具備之合法程序，且在系爭工程完工前被上
    訴人未曾作任何工程之變更設計，從而雙方應本誠信原則，依契約履行。系爭工
    程早於八十三年五月九日即已完工且依約辦理初驗、複驗，上訴人並於八十三年
    五月二十五日交付游泳池鑰匙予被上訴人，並開放被上訴人教職員生使用，至此
    已完成工程交付至明。本件請求係依雙方合約規定結算及變更議定總價請求之，
    其計算方式即請求給付金額為議定總價四千四百九十三萬三千五百七十元加上追
    加工程部分四十九萬五千三百零二元再減去上訴人實領之三千九百一十五萬四千
    四百零二元，尚有六百二十七萬四千四百七十元未付。合約明定工程總價依總工
    程驗收證明書為之，惟被上訴人直至八十六年五月二十六日始開立結算驗收證明
    書，上訴人方得知驗收結算之總價，也才發現被上訴人擅自減少總價金，上訴人
    此時方能行使請求權，並未罹於時效，而被上訴人之減少報酬請求權則已罹於一
    年時效而告消滅。且被上訴人於八十六年五月二十六日完成結算驗收證明書，更
    於八十六年六月十七日以八十六東師總字第一九八六號函通知上訴人繳交保固切
    結書，使用執照正本、統一發票，彙報被上訴人憑核撥工程尾款，足見被上訴人
    係在八十六年六月十七日才予正式通知撥尾款事宜，益見被上訴人消滅時效說之
    無據。關於追加四十九萬五千三百零二元之部分，依據被上訴人八十五年十月九
    日八五東師院總字第二七五五號函，其工程項目為(1)游泳池本體增設不鏽鋼強化
    玻璃透視窗工程(2)機房外過濾設備等增設鐵架房屋(3)增設平衡池鋼筋結構及配件
    工程(4)增設仰泳、止泳繩及桿基座等工程(5)增設庭園燈三組含管線。乃新增加之
    項目部分，與本工程之項目全然無關。本件工程總價結算已屬確定，如依實做數
    量結算，應事先於招標文件及合約中明定始可，系爭工程合約則無隻字片語言及
    實做實算。而被上訴人主張依實做結算，理由為依合約第十二條約定，惟此亦應
    在施工階段辦理及主張之。被上訴人八十六年五月二十六日所開立之結算驗收證
    明書，片面認定合約項目之錯誤，並單方計算無公信力之數量，有違常規及系爭
    工程合約。另被上訴人主張之變更設計在八十二年開工前後，被上訴人均曾辦理
    過，也依實報部核備，兩造對數量並無意見，原契約要屬一直延用，並未另訂新
    契約，被上訴人實無權於完工後，再擅自主張變更設計。另被上訴人要求上訴人
    拆除舊空中大學大樓（不在合約承包項目內）、增設熱水爐二台、不銹鋼儲油槽
    、機房外移管線工程、內外牆及看台油漆彩繪、平衡池工程、不銹鋼管路及配電
    增設、施工鷹架、施工圍籬、地毯、大水溝維護及修復、搗擺隔間、鐵捲門、鋁
    門窗、不銹鋼出發台、捲繩機、石英磚、天花板、鋁門、壁扇、司令台地面加彩
    色ＦＲＰ等項目，上訴人照要求實做完成，被上訴人卻主張合約係採總價發包，
    拒絕追加給付，如今又主張實做實算，完全不遵守合約約定，為此依法訴請判令
    被上訴人給付所欠工程款六百二十七萬四千四百七十元及其法定遲延利息；被上
    訴人則以：依合約第十五條第三款固約定工程結算總價按總工程結算驗收證明書
    計算，然工程於正式驗收後即應結清尾款，同條第四款亦有約定，上訴人既自承
    於八十三年八月二十五日驗收合格，則自次日起，上訴人即得請求給付工程尾款
    ，縱然被上訴人應予結算開立總工程結算驗收證明，然此乃被上訴人應盡之計術
    問題，並不影響上訴人前述尾款之請求權，被上訴人縱不依合約開立總工程結算
    驗收證明書，上訴人亦得行使請求權，是本件上訴人之報酬請求權確已罹於時效
    。又系爭工程合約第十五條第三項約定：「驗收結算：工程結算總價按總工程結
    算驗收證明書計算之。」；第十二條約定：「甲方（即被告）對工程有隨時變更
    計劃及增減工程數量之權，乙方（即原告）不得異議，對於增減數量，雙方參照
    本合約所訂單價計算增減之」，故兩造於八十四年十月二十四日第二次變更設計
    及八十五年十一月十八日第三次變更設計，特別註記：「上列單價業經雙方同意
    議定，作為原契約之補充單價，詳細單價分析表附後，竣工時按照實做數量結算
    」，足以證明本件工程確係依據實做數量計價，從而上訴人主張依照合約總價付
    款，顯有誤解。本件被上訴人原設計在校外，台東縣體育場前興建符合國際標準
    之二十五公尺乘五十公尺棚架屋頂室內溫泉游泳池，惟上訴人得標後，因台東縣
    台東市代表會反對，改在被上訴人校內原游泳池舊址改為興建二十五公尺乘三十
    公尺之溫水游泳池，池體規格變更，由大變小，工程款追減二百七十五萬一千四
    百三十元，又因須拆除舊池體及增加若干設備，追加工程款二百七十萬元。而上
    訴人於本件係主張上訴人合約總價為四千四百九十八萬五千元，按前述追加減後
    總價改為四千四百九十三萬三千五百七十元，嗣又追加工程四十九萬五千三百零
    二元，上訴人實領僅三千九百一十五萬四千四百零二元，故訴請被上訴人給付餘
    款六百二十七萬四千四百七十元云云，然系爭工程按實做數量計價之金額應為三
    千九百五十四萬九千九百零一元，依合約應保留百分之一之保固金三十九萬五千
    四百九十九元，又上訴人已領取六次估驗款三千六百七十二萬二千三百一十八元
    ，另被上訴人依法院命令給付上訴人債權人之金額為二百四十三萬二千零八十四
    元，故上訴人實已無餘款可資領取，是其請求，顯無理由。另本件如以工程總價
    結算，上訴人必須施做如合約約定之數量，苟未達合約數量，未施作部分即屬不
    完全給付，故本件所應探究者，並非總價結算或實做結算，而是上訴人是否依合
    約完全履行之問題。系爭工程合約雖採總價承包契約，且於「游泳池器材設備及
    本體工程投標須要知補充說明」第三條工程範圍第一款約定：「承包商應按設計
    圖、規範內容及本說明有關規定完成工程，但如有遺漏且屬必須安裝之項目，應
    由承包商予以補足，不另給價」。惟按總價承包契約（總價結算）之意旨由承包
    商遵照業主所訂圖說、規範、特定條款次第完成工程，並按簽約總價結算，理無
    數量計算錯誤或漏項等問題，並不得互相找補，然鑑於工程總價承包契約在規劃
    設計上常具潛在性疏失，對於雙方難免產生過高風險與責任，故此類契約在工程
    實務發展趨勢上，工程項目實做數量如較合約數量有所增減，率以變更原設計增
    減之，此可由內政部八十六年二月二十五日台八十六內營字第八六七二三九號函
    所附工程範本第十二條工程變更：「．．屬總價結算方式之契約，凡實做數量如
    較契約數量增減達百分之十以上者，其逾百分之十之部分，得以變更設計增減之
    。．．．．」得到佐證。且由系爭工程合約第十二條約定可得而知(1)實做工程項
    目及數量較合約數量為少時，得變更設計核減之。(2)如有新增工程項目時，得由
    雙方協議合理單價。事實上，遇有新增項目，被告亦另補足之，例如原告起狀訴
    關於游泳池本體增設不鏽鋼強化玻璃視窗工程機房外過濾設備等增設鐵架房
    屋增設平衡池鋼筋結構及配工程增設仰泳、止泳繩及桿基座等工程增設庭
    園燈三組含管線等追加部分，被上訴人已予計價予上訴人。而系爭工程曾作三次
    變更設計：(1)第一次於八十二年五月二十六日變更設計，追減五萬一千四百三十
    元。(2)第二次八十四年十月二十四日變更設計，追減七十四萬四千六百一十元。
    (3)第三次八十五年十一月十八日追加一百零四千三百七十五元。第二次及第三次
    變更設計記載：「上列單價，業經雙方同意議定，作為原契約之補充單價，詳細
    單價分析表附後，竣工時，依照實做數量結算。」且經兩造蓋章承諾在案，故可
    知係採實做計算。尤有進者，盥洗更衣建築工程面積之計算，兩造有爭議，原合
    約數量為五四五坪，第一次變更設計後之合約數量為五二二坪，實做數量只有一
    ○三坪，經委請台灣省建築師公會鑑定，依其鑑定報告書之建議為本工程可依實
    做實算原則實質認定；結論則為本工程合約數量與圖說面積無法一致，設計資料
    亦無計算列式可供參考。是若依實做數量結算，盥洗更衣建築工程每坪單價九千
    元，原合約有五四五坪，共計四百九十萬零五千元，但實做僅一○三坪，計九十
    二萬七千元，應追減三百九十七萬八千元，被上訴人經催請設計及監造公司聯德
    公司辦理變更設計，然該公司拒絕辦理，故被上訴人於結算時逕為核減之。實際
    上，本件工程雖係委由聯德公司規劃設計及監造，而聯德公司所在地與上訴人公
    司所在地完全相同，故聯德公司拒絕辦理大數目數量之追減變更設計，尤其在規
    劃設計上亦浮濫編列設計，經被上訴人發現工程異狀，請求聯德公司善盡監造及
    核算責任，均遭其拒絕。且上訴人公司負責人乙○○於八十五年十二月二十日在
    台東縣調查站之調查筆錄中稱：「聯德公司當時的負責人是我本人」、「本件工
    程最後由本人負責之聯德公司設計規劃，並由本人負責之瑞慶公司得標承包」、
    「聯德公司實際負責人係我本人，後來瑞慶公司承包師院游泳池工程，於是將公
    司負責人名義變更為余劉琇址（本人之六姐），惟實際負責人仍係本人」；其行
    為違反受託規劃、設計工程之人不得投標及施工該工程之規定，尤其聯德公司成
    員並無具建築師執業資格，依法不得從事本件工程之設計，營造，從而為謀取不
    法利益，浮濫編列合約上之施工、數量及金額，且於辦理工程估驗時，溢付工程
    款，遇有大數量之追減預算變更，故意拖延不為辦理，以上經監察院就本件工程
    提出彈劾，被上訴人本校人員並受查處，而在未完成驗收前，上訴人同意先交付
    游泳池給被上訴人學校先行使用。系爭工程，苟不論實做數量多少，全依合約總
    價結算，豈非故意不法圖利上訴人而何？一個人要主張其權利，必須先有一雙潔
    淨的手，然本件上訴人先是違法取得工程設計規劃，並違法承包工程於後，有違
    誠信原則等語，資為抗辯。
二、上訴人主張兩造於八十一年七月一日簽訂系爭工程之承攬合約，由上訴人以四千
    四百九十八萬五千元承攬被上訴人之系爭工程。簽約後，因被上訴人原規劃工地
    無法准建，遂另呈報教育部易地興建，依原合約第十二條予以工程變更，經兩造
    合意議定總工程款變更為四千四百九十三萬三千五百七十元，而系爭工程早於八
    十三年五月九日即已完工，且依約於八十三年七月五日辦理初驗、同年八月二十
    五日辦理複驗完成後，由上訴人交付游泳池鑰匙予被上訴人，並開放被上訴人教
    職員生使用，故至此已完成工程之交付，則依雙方合約規定結算及變更議定總價
    請求之工程款，其計算方式為議定總價四千四百九十三萬三千五百七十元加上追
    加工程部分四十九萬五千三百零二元，再減去上訴人實領之三千九百一十五萬四
    千四百零二元，被上訴人尚有六百二十七萬四千四百七十元未付之事實，固據提
    出工程合約書、被上訴人八十二年六月一日八二院總字第一二三○函教育部八十
    二年七月九日台（八二）○三七九六一號函為證。被上訴人亦不否認兩造間於八
    十一年七月一日有簽訂系爭工程合約，約定總工程款為四千四百九十八萬元及嗣
    後因工程地點變更而為變更設計，且系爭工程已於八十三年五月九日完工，並經
    被上訴人於八十三年七月五日初驗、同年八月二十五日複驗後，由上訴人交付鑰
    匙予被上訴人，被上訴人並已開放予教職員工使用之事實，雖堪認上訴人主張兩
    造間確有系爭工程之承攬關係存在為真實。惟被上訴人則矢口否認有積欠上訴人
    工程尾款之情事，並辯稱本件工程雖以總價發包方式由上訴人承攬，但應按實做
    數量計價云云。經查：
  (一)系爭工程合約第十五條第三項約定：「驗收結算：工程結算總價按總工程結算驗
    收證明書計算之。」；第十二條約定：「甲方（即被上訴人）對工程有隨時變更
    計劃及增減工程數量之權，乙方（即上訴人）不得異議，對於增減數量，雙方參
    照本合約所訂單價計算增減之」，故兩造於八十四年十月二十四日第二次變更設
    計及八十五年十一月十八日第三次變更設計，特別註記：「上列單價業經雙方同
    意議定，作為原契約之補充單價，詳細單價分析表附後，竣工時按照實做數量結
    算」，足以證明本件工程確係依據實做數量計價，從而上訴人主張依照合約總價
    付款，顯有誤解。本件被上訴人原設計在校外台東縣體育場前興建符合國際標準
    之二十五公尺乘五十公尺棚架屋頂室內溫泉游泳池，惟原告得標後，因台東縣台
    東市代表會反對，改在被告校內原游泳池舊址改為興建二十五公尺乘三十公尺之
    溫水游泳池，池體規格變更，由大變小，工程款追減二百七十五萬一千四百三十
    元，又因須拆除舊池體及增加若干設備，追加工程款二百七十萬元。上訴人主張
    合約總價為四千四百九十八萬五千元，按前述追加減後總價改為四千四百九十三
    萬三千五百七十元，嗣又追加工程四十九萬五千三百零二元，而系爭工程按實做
    數量計價之金額應為三千九百五十四萬九千九百零一元，此有被上訴人提出之總
    工程結算驗收證明書在卷可稽。依合約應保留百分之一之保固金三十九萬五千四
    百九十九元，上訴人已領取六次估驗款共計三千六百七十二萬二千三百一十八元
    ，另被上訴人依法院命令給付上訴人債權人之金額為二百四十三萬二千零八十四
    元，合計三千九百五十四萬九千九百零一元，故上訴人實已無餘款可資領取，是
    其請求，自屬無據。
  (二)本件如以工程總價結算，上訴人必須施做如合約書約定之數量，苟未達合約數量
    ，未施作部分即屬不完全給付。系爭工程合約雖採總價承包契約，且於「游泳池
    器材設備及本體工程投標須要知補充說明」第三條工程範圍第一款約定：「承包
    商應按設計圖、規範內容及本說明有關規定完成工程，但如有遺漏且屬必須安裝
    之項目，應由承包商予以補足，不另給價」。惟按總價承包契約（總價結算）旨
    由承包商遵照業主所訂圖說、規範、特定條款次第完成工程，並按簽約總價結算
    ，理無數量計算錯誤或漏項等問題，並不得互相找補，然鑑於工程總價承包契約
    在規劃設計上常具潛在性疏失，對於雙方難免產生過高風險與責任，故此類契約
    在工程實務發展趨勢上，工程項目實做數量如較合約數量有所增減，率以變更原
    設計增減之，此可由內政部八十六年二月二十五日台八十六內營字第八六七二三
    九號函所附工程範本第十二條工程變更：「．．屬總價結算方式之契約，凡實做
    數量如較契約數量增減達百分之十以上者，其逾百分之十之部分，得以變更設計
    增減之。．．．．」得到佐證。且由系爭工程合約第十二條約定可得而知(1)實做
    工程項目及數量較合約數量為少時，得變更設計核減之。(2)如有新增工程項目時
    ，得由雙方協議合理單價。事實上，遇有新增項目，被上訴人亦另補足之，例如
    上訴人起狀訴關於游泳池本體增設不鏽鋼強化玻璃視窗工程機房外過濾設備
    等增設鐵架房屋增設平衡池鋼筋結構及配工程增設仰泳、止泳繩及桿基座等
    工程增設庭園燈三組含管線等追加部分，被上訴人已予計價予上訴人。而系爭
    工程曾作三次變更設計：(1)第一次於八十二年五月二十六日變更設計，追減五萬
    一千四百三十元。(2)第二次八十四年十月二十四日變更設計，追減七十四萬四千
    六百一十元。(3)第三次八十五年十一月十八日追加一百零四千三百七十五元。第
    二次及第三次變更設計記載：「上列單價，業經雙方同意議定，作為原契約之補
    充單價，詳細單價分析表附後，竣工時，依照實做數量結算。」且經兩造蓋章承
    諾在案，故可知係採實做計算。尤有進者，盥洗更衣建築工程面積之計算，兩造
    有爭議，原合約數量為五四五坪，第一次變更設計後之合約數量為五二二坪，實
    做數量只有一○三坪，經委請台灣省建築師公會鑑定，依其鑑定報告書之建議為
    本工程可依實做實算原則實質認定；結論則為本工程合約數量與圖說面積無法一
    致，設計資料亦無計算列式可供參考。是若依實做數量結算，盥洗更衣建築工程
    每坪單價九千元，原合約有五四五坪，共計四百九十萬零五千元，但實做僅一○
    三坪，計九十二萬七千元，應追減三百九十七萬八千元，被上訴人經催請設計及
    監造公司聯德顧問有限公司辦理變更設計，然該公司拒絕辦理，故被上訴人於結
    算時逕為核減之。實際上，本件工程係委由聯德顧問有限公司（下稱聯德公司）
    規劃設計及監造，而聯德公司所在地與上訴人公司所在地完全相同，故聯德公司
    拒絕辦理大數目數量之追減變更設計，尤其在規劃設計上亦浮濫編列設計，經被
    上訴人發現工程異狀，請求聯德公司善盡監造及核算責任，均遭其拒絕。且上訴
    人公司負責人乙○○於八十五年十二月二十日在台東縣調查站之調查筆錄中稱：
    「聯德公司當時的負責人是我本人」、「本件工程最後由本人負責之聯德公司設
    計規劃，並由本人負責之瑞慶公司得標承包」、「聯德公司實際負責人係我本人
    ，後來瑞慶公司承包師院游泳池工程，於是將公司負責人名義變更為余劉琇址（
    本人之六姐），惟實際負責人仍係本人」；其行為違反受託規劃、設計工程之人
    不得投標及施工該工程之規定，尤其聯德公司成員並無具建築師執業資格，依法
    不得從事本件工程之設計，營造，從而為謀取不法利益，浮濫編列合約上之施工
    、數量及金額，且於辦理工程估驗時，溢付工程款，遇有大數量之追減預算變更
    ，故意拖延不為辦理，以上經監察院就本件工程提出彈劾，被上訴人本校人員並
    受查處，而在未完成驗收前，上訴人同意先交付游泳池給被上訴人學校先行使用
    。系爭工程，苟不論實做數量多少，全依合約總價結算，豈非故意不法圖利上訴
    人。
  (三)被上訴人雖抗辯上訴人既主張被上訴人應自八十三年八月二十五日完成驗收，則
    其承攬報酬請求權應自八十五年八月二十六日起算，即已逾二年之消滅時效期間
    而消滅云云。依合約第十五條（付款辦法）第四項：乙方於全部工程及手續完成
    後，經正式驗收，並繳存保固切結及保不漏切結，除保留工程總價百分之一作為
    工程保固金，俟保固期滿後，再行發還外，其餘尾款結清，並無息退還乙方所繳
    存之全部工程保證金。有該合約書影本在卷可憑。再依被上訴人製作之營繕工程
    結算驗收證明書之記載驗收日期為八十六年五月廿六日，亦有上訴人提出之該證
    明書影本在卷可憑，依上說明，上訴人之尾款自八十六年五月廿六日始得請求，
    上訴人於八十六年十一月七日起訴請求，自未逾二年之消滅時效期間，被上訴人
    上開所辯，自不足採信。
三、綜上所述，被上訴人既已付清上訴人所應取得之工程款，自無積欠上訴人工程款
    之情事，上訴人上訴意旨仍執應按總價計算工程款以為請求，洵屬無據，不能准
    許。原審雖以時效已經完成而為上訴人敗訴之判決，惟上訴人請求權之時效，尚
    未消滅，已如前述。惟上訴人已領得全部之工程款（除保留款外），亦如前述，
    上訴人之上訴仍應認為無理由，予以駁回。
四、兩造其餘攻擊防禦方法及舉證，均不影響本件判決之結果，無庸一一論列，附此
    敘明。
據上論結：本件上訴為無理由，依民事訴訟法第四百四十九條第二項、第七十八條判
決如主文。
中      華      民      國    九十      年      五      月    二十四    日
                              審判長法官  謝  志  揚
                                    法官  賴  淳  良
                                    法官  莊  謙  崇
右為正本係照原本作成。
如不服本判決，應於收受送達後二十日內向本院提出上訴書狀，其未表明上訴理由者
，應於提出上訴後二十日內向本院補理由書狀( 均須按他造當事人之人數附繕本 )。
上訴時應提出委任律師或具律師資格之人之委任狀；委任有律師資格者，另應附具律
師及格證書及釋明委任人與受任人有民事訴訟法第四百六十六條之一第一項但書或第
二項( 詳附註 )所定關係之釋明文書影本。
                              法院書記官  林  明  智
中      華      民      國    九十      年      五      月    二十五    日
附  註：
民事訴訟法第四百六十六條之一( 第一項、第二項 )：
對於第二審判決上訴，上訴人應委任律師為訴訟代理人。但上訴人或其法定代理人具
有律師資格者，不在此限。上訴人之配偶、三親等內之血親、二親等內之姻親，或上
訴人為法人、中央或地方機關時，其所屬專任人員具有律師資格並經法院認為適當者
，亦得為第三審訴訟代理人。


司法院資訊處製作；財團法人民間司法改革基金會備份。
